台灣高等法院民事判決　九十一年度上更(一)字第一六三號
　　　上　訴　人　　萬宜成營造工程有限公司
　　　法定代理人　　劉日燦
　　　被 上 訴人　　內政部營建署
　　　法定代理人　　柯鄉黨
右當事人間給付承攬報酬事件，上訴人對於中華民國八十九年三月二十八日臺灣臺北
地方法院八十八年度訴字第四三八六號第一審判決提起上訴，經最高法院第一次發回
更審，本院判決如左：
　　　主 　　 文
上訴駁回。
第二審及發回前第三審訴訟費用除確定部分外由上訴人負擔。
　 　 事 　　 實
甲、上訴人方面：
壹、聲明：
一、原判決廢棄。
二、被上訴人應給付上訴人新台幣（下同）一百零六萬零三百五十六元，及自民國八
    十八年六月六日起至清償日止，按年息百分之五計算之利息。
貳、陳述：除與原審及本院前審判決記載相同者外，補稱略以：
一、本件中華顧問工程公司有關路面工地密度之試驗，既經被上訴人指定派駐之工程
    司李建忠指定參與，被上訴人竟不認同試驗之結果，執意再作試驗，且結論均復
    相同。而上開工地密度試驗之進行既與次階段之施工有前後關係，且無可倒置與
    替代，則被上訴人就上訴人因而遲誤工期五十六日，本即不應計入工期，被上訴
    人扣款要屬無據；被上訴人既未就其可歸責之事由，扣除工期，上訴人自得依法
    請求。
    (一)按路面工程密度試驗核可與否，與次階段要徑作業如級配之鋪築、滾壓及瀝青
      路面等之施作，有密不可分之絕對關係，故台灣省政府住宅及都市發展局（下
      稱住都局）辦理工程工期核算要點第五點第一項第四款乃規定：「路面等工程
      密度試驗時，經本局工地工程司認定，未能如期檢驗，致次階段要徑作業不能
      進行者，應不計工期。但如試驗不合格，需重加滾壓等改善者，不在此限」。
      經查本件有關路面工地密度試驗，乃由被上訴人指定之工程司李建忠指定中華
      顧問工程公司為之，而中華顧問工程公司依其指定試驗結果，均符規定，並由
      該工程司於八十五年十二月三十一日出具試驗結果報告，詎被上訴人不認同上
      開試驗，執意另外自行試驗，該工程之次階段工程上訴人祇得停工，被上訴人
      遲至八十六年二月二十七日始完成全部試驗，而試驗結果與中華顧問工程公司
      所做試驗結果完全相同，上開遲誤工期五十六日，自應扣除。又上開工程密度
      試驗，既需經被上訴人工地工程司認定，始得為次階段要徑作業，則不論日曆
      天抑工作天，均應一併適用，方屬衡平，而本件不得施工之情形既非可歸責於
      上訴人，是被上訴人所製定有關工期核算之規定，顯係減輕被上訴人之責任而
      加重上訴人之責任，顯失公平，依據民法第二百四十七條之一之規定，應屬無
      效。
    (二)有關密度試驗後，次階段級配鋪設工程，上訴人確自八十五年十二月二十九日
      以後即無法施工，此由被上訴人庭呈之監工日報表上累計完成數量均止於「一
      二四九二」立方公尺，及至八十六年二月二十五日被上訴人知其試驗結果復通
      知施工後，連同此間下雨沖刷流失補作，該日完成「一Ｏ六八」立方公尺，累
      計完成「一二九一二」立方公尺，即可印證。此間上訴人雖有出工，惟係針對
      其他非本項工程部分，此由監工日報表所載施工項目，亦足佐證。
    (三)有關路面鋪設工程，事涉路基結構穩固與否，果若穩固且符合施工標準，始得
      為次階段要徑之作業即如級配之鋪築、滾壓及瀝青路面之施作等，且其前後順
      序，無從倒置或替代施作乙節，乃工程慣例，屬一般經驗法則，故定作人於承
      攬合約均特別標明「路面工程密度試驗時，需經伊所指定工地工程司認定始足
      」，如未能如期檢驗，致次階段要徑作業不能進行者，應「不計工作天」。是
      被上訴人以所謂監工日報表顯示上訴人有派員施作其他工程為由，而謂「縱重
      作試驗，亦不影響出工」，以上訴人派工施作其他工程為本件不影響工期之藉
      口，顯有誤會，此由前述完工之立方公尺數，即可印證。
二、(一)本件承攬合約中雖載明對於「展延工期之請求，被上訴人有核算權利，承包商
      不得異議」，惟上開約定顯已違反民法第一百四十八條、第二百四十七條之一
      及公平交易法第二十四條規定而無效。何況上開約定僅對「已提出請求經被上
      訴人核算者」而言，並不包括「已請求未核算」部分。本件因「路面工程密度
      試驗」遲延之工期，依住都局辦理工程工期核算要點第五點第一項第四款應展
      延工期之規定，上開期間本即不應核算工期，已如前述，何況被上訴人證人游
      添財於原審證稱：「但試驗的結果，我們有採」，既然採信中華顧問工程公司
      之鑑測，復又執意另作試驗，且其試驗完成前，又不得施工，此間遲延之工期
      既可歸責於定作人之事由，卻又罰處承攬人，寧有斯理。本件路面工程密度試
      驗遲延之工期，既未經被上訴人核算應給予若干合理工期，自屬「已請求未核
      算」，當然無所謂「承包商不得異議」之情事。
    (二)依據被上訴人八十八年住都工字第Ｏ一三六九六號函所示，被上訴人並未就上
      開可歸責於其之事由，核給上訴人任何工期。上開可歸責於被上訴人之遲延工
      期五十六日，金額達四百五十五萬餘元之鉅，被上訴人對於上訴人之請求，拒
      不審酌，猶謂「被上訴人對工期有核算之權利，承包商不得異議」、「上訴人
      對於工期之核算，未曾提出異議」，顯無理由。
三、再者，依據被上訴人發給之工程補充說明書第十四條，停工原因非可歸責於承包
    商者，得以實際停工日數加計交通維持費及環境維護費。本件因被上訴人原因停
    工二百零五日曆天，依被上訴人核定每日上開費用為二千零十一元，總計應給付
    上訴人四十一萬二千三百十八元，被上訴人僅給付十八萬一千零十八元，差額二
    十三萬一千三百元，上訴人自得一併請求。被上訴人雖依審計部台灣省台北縣審
    計室八十八年五月十八日審北字四第八八三六三三號函認為「本項費用總結算日
    數，最高不得超過原訂工期一．五倍為限」，而僅同意給付九十日曆天計算之費
    用，惟查兩造簽約時並無上開最高工期一．五倍上限之規定，被上訴人自不得以
    嗣後變更之命令為拒絕給付之依據。原審疏未審酌上開工程補充說明書第十四條
    之規定，逕以投標須知補充規定為依據，駁回上訴人之請求，實有未洽，蓋被上
    訴人果若無庸給付，其又何以核給上訴人十八萬一千零十八元？
四、本件原訂契約工期為一百八十天，惟因被上訴人之原因，一再停工，一再變更，
    致完工日期拖延至九百零六天，總計拖延七百二十六天之久，上訴人僅因被上訴
    人二年之拖延，人事費用已損失不貲，遑論未有過失尚遭扣款達四百餘萬元；被
    上訴人既與有過失，依民法第二百十七條第一項規定、最高法院七十九年台上字
    第二七三四號判例意旨，自應負其責任。
、證據：除援用歷審所提證據外，補提臺灣省政府住宅及都市發展處工程工期計算
    表一份既該處函二份為證。
乙、被上訴人方面：
壹、聲明：上訴駁回。
貳、陳述：除與原審及本院前審判決記載相同者外，補稱略以：
一、本件工程款已經雙方結算無誤，而上訴人於結算時對於工期部分並無保留約定或
    於結算時提出異議，且該工程款已經由上訴人領取，顯見雙方對於工期之結算已
    有合意，故上訴人於領得工程款後提出本件訴訟，似有未洽。
二、再查上訴人欲請求展延工期之時段，依監工日報表所載，上訴人皆有出工之記載
    ，此有卷附監工日報表乙份可證，顯見上訴人所言不實，且與本件工程合約中「
    工期核算要點」不符。
三、又依本件工程合約，業主即被上訴人對於承商即上訴人所提展延工期之請求有核
    算之權利，承商即上訴人不得異議，因此，上訴人並無異議之權利。而本件工程
    係由上訴人依招標程序得標並施作完工，於得標時、簽約時及施作過程中，均未
    見上訴人對於本件合約所訂之條項有所異議，締約之兩造自應受合約之拘束。
四、另上訴人稱因本件工程之密度試驗，導致延誤工期五十六日，故五十六日應不計
    入工期。惟依雙方所認定之監工日報表可知，即便被上訴人因對中華顧問工程公
    司所作之試驗另外重作試驗，亦不影響上訴人之出工，此見監工日報表上訴人之
    出工人數在被上訴人重行試驗前後並無區別可知。可見被上訴人所稱延誤工期五
    十六日係因被上訴人重行試驗所致，純係飾詞，上訴人之延誤工期非可歸責於被
    上訴人，故此五十六日之延誤應計入工期。又本件工程依合約之約定，計算工期
    的準據是「日曆天」而非「工作天」，但上訴人於起訴狀中所引據之「台灣省政
    府住宅及都市發展局辦理工程工期核算要點」第五條第一項第四款之規定，係於
    原省住都處與其他承商訂約而以「工作天」計算工期時方有適用，此見上訴人所
    提之證三號自明，是上訴人所據請求之理由顯與本件合約中工期之計算制不符，
    上訴人率而引用上開規定，除與民法第一百五十三條之意思表示中「要約」與「
    承諾」已合意者外，實有誤導之嫌。
五、上訴人以被上訴人重機械隊施作整地工程界面衝突，又因電力、電信、瓦斯、自
    來水等管線單位配置進場管理時間不一，致延誤工期，另又以施作Ｌ型側溝、人
    行道、不鏽鋼欄杆等原因要求追加工期，而認被上訴人所同意展延工期過少，故
    上訴人曾於八十七年九月二十二日函請被上訴人展延工期，然被上訴人亦於同年
    十月二十二日函請上訴人補齊所稱可歸責被上訴人原因致展延工期之證據及計算
    表以供核辦，而上訴人皆未再補足文件，其後於八十八年三、四月複驗及結算，
    被上訴人依雙方合意之資料，決定展延工期四百二十天，上訴人於彼時亦未異議
    且未作保留之意思表示，並在結算書上用印且請領款項，故上部分上訴人及被上
    訴人已合意一致，上訴人實無事後再予以推翻之理由。
六、上訴人依「工程補充說明書」第十四條之規定，主張得以實際停工日數加計交通
    維持費及環境維護費，然依「投標須知補充規定」第三十七條之規定，此部分之
    費用本應由上訴人負擔，被上訴人鑑於展延工期四百二十天過巨，因此簽報核准
    給予上訴人如結算書上之金額，且依雙方合約附件「道路工程補充說明書」，亦
    未有如上訴人所稱「：：得以實際停工日數加計交通維持費及環境維護費：：」
    等之規定，故上訴人所請顯無理由。
七、末查，上訴人於起訴狀中亦自承本件合約之工期係以「日曆天」計算，然其所引
    之工期核算要點第五條第一項第四款係對於「工作天」之規定、監工日報表上訴
    人皆有出工之記載、本件合約並無民法第二百四十七條之一之適用，亦無公平交
    易法第二十四條中所謂欺罔及有失公平之行為，上訴人請求所據顯係有誤。
、證據：援用歷審所提證據。
    理    由
一、本件被上訴人法定代理人於本審訴訟進行中已由林益厚變更為柯鄉黨，並據其聲
    明承受本件訴訟，核無不合，應予准許。
二、上訴人主張：伊承攬被上訴人「林口新鎮第三期、第四期開發計劃道路工程Ａ一
    標Ａ－一－一、Ａ－二－五雨水下水道及污水下水道工程暨自來水系統第一標Ａ
    自來水管線」之工程（下稱系爭工程），總工程款新台幣（下同）八千一百二十
    八萬元，約定於一百八十日曆天完工。伊自民國八十四年六月二十八日開工，八
    十六年十二月十九日完工。施工初期因被上訴人之整地工程，及電力、電信、瓦
    斯、自來水等管線遲至八十五年十月二十四日始埋設完成，共遲延四百八十四天
    ，扣除不計工期之三十三天，實際遲延四百五十一天，屬不可歸責於伊之事由，
    惟被上訴人僅同意延展三百六十天，相差之九十一天，不應計入工期；另系爭工
    程有關工地密度試驗乙項，因被上訴人未如期檢驗，伊乃委請財團法人中華顧問
    工程股份有限公司（下稱中華工程公司）會同兩造於八十五年十二月三十日完成
    試驗，認伊施工符合規定，但被上訴人卻執意另外自行試驗，並遲至八十六年二
    月二十七日始完成試驗，結果與中華公司之試驗結果相同，伊因而無法為次階段
    級配鋪築、滾壓及瀝青施工，顯可歸責於被上訴人，此項延誤工期五十六日應不
    計工期；又因被上訴人另案整地工程施工，施作臨時便道造成擋土牆缺口與鄰地
    高差過大，為免路基塌陷，被上訴人於八十五年十一月一日會勘，至同年十二月
    二十七日決定追加施作十七公尺長之擋土牆，配合該路段之Ｕ溝、Ｌ型側溝、人
    行道、不鏽鋼欄杆等相關工程施作，肇致伊已施作部分需拆除重作，共遲延五十
    七天，被上訴人僅同意展延二十一天，相差三十六天應不計工期，可知尚有一百
    八十三天應不計工期，詎被上訴人竟以伊遲延五十一日，而依合約總價每日千分
    之一扣罰違約金四百十四萬五千二百八十元，顯屬不當。再依被上訴人發給之工
    程補充說明書第十四條約定，停工原因非可歸責於伊者，得以實際停工日數加計
    交通維持費及環境維護費予伊，本件因可歸責於被上訴人之原因致停工二百零五
    日曆天，以被上訴人核定每日上開費用二千零十一元計算，被上訴人應給付伊四
    十一萬二千三百十八元，被上訴人僅給付十八萬一千零十八元，尚不足二十三萬
    一千三百元。被上訴人共積欠四百三十七萬六千五百八十元等情，求為命被上訴
    人如數給付，並加付法定遲延利息之判決等語（本院前審以被上訴人應負與有十
    分之二過失責任判命給付上訴人一百零六萬零三百五十六元本息，餘為上訴人敗
　　訴之判決，敗訴部分未據聲明不服，已告確定）。
    被上訴人則以：系爭工程係採日曆天計算工期，而非採工作天計算工期，無系爭
    工期核算要點第五條第一項第四款規定之適用。兩造用印於結算書時，上訴人對
    工期之計算、延續、扣款並無保留或提出異議，且已領取工程款，顯見兩造對於
    工期之結算已有合意。又上訴人所欲請求展延工期之時段，依監工日報表所載，
    上訴人皆有出工之記載，並無影響其施工，且依約伊對於上訴人之展延工期請求
    有核算權，上訴人不得異議。另依「投標須知補充規定」第三十七條之規定，交
    通維持費及環境維護費本應由上訴人負擔，惟伊鑑於展延工期四百二十天過鉅，
    因此給予上訴人如結算書上之金額，上訴人請求伊給付上開費用亦無理由，且伊
    亦無與有任何過失等語，資為抗辯。
三、上訴人主張；伊承攬被上訴人發包之系爭工程，總工程款為八千一百二十八萬元
    ，兩造並簽有系爭工程契約，約定全部工程應於一百八十日曆天完工，伊自八十
    四年六月二十八日起開工，迄至八十六年十二月十九日完工，被上訴人展延工期
    四百二十天之事實，業據提出系爭工程契約及台灣省住都局函等件為證，並為被
    上訴人所不爭，應堪信為真實。
    至上訴人主張：系爭工程施工初期因被上訴人之整地工程，及電力、電信、瓦斯
    、自來水等管線遲至八十五年十月二十四日始埋設完成，共遲延四百八十四天，
    扣除不計工期之三十三天，實際遲延四百五十一天，屬不可歸責於伊之事由，惟
    被上訴人僅同意延展三百六十天，相差之九十一天，不應計入工期；另系爭工程
    有關工地密度試驗乙項，因被上訴人未如期檢驗，伊乃委請財團法人中華工程公
    司會同兩造於八十五年十二月三十日完成試驗，認伊施工符合規定，但被上訴人
    卻執意另外自行試驗，並遲至八十六年二月二十七日始完成試驗，結果與中華公
    司之試驗結果相同，伊因而無法為次階段級配鋪築、滾壓及瀝青施工，顯可歸責
    於被上訴人，此項延誤工期五十六日應不計工期；又因被上訴人另案整地工程施
    工，施作臨時便道造成擋土牆缺口與鄰地高差過大，為免路基塌陷，被上訴人於
    八十五年十一月一日會勘，至同年十二月二十七日決定追加施作十七公尺長之擋
    土牆，配合該路段之Ｕ溝、Ｌ型側溝、人行道、不鏽鋼欄杆等相關工程施作，肇
    致伊已施作部分需拆除重作，共遲延五十七天，被上訴人僅同意展延二十一天，
    相差三十六天應不計工期，可知尚有一百八十三天應不計工期，詎被上訴人竟以
    伊遲延五十一日，而依合約總價每日千分之一扣罰違約金四百十四萬五千二百八
    十元，顯屬不當。再依被上訴人發給之工程補充說明書第十四條約定，停工原因
    非可歸責於伊者，得以實際停工日數加計交通維持費及環境維護費予伊，本件因
    可歸責於被上訴人之原因致停工二百零五日曆天，以被上訴人核定每日上開費用
    二千零十一元計算，被上訴人應給付伊四十一萬二千三百十八元，被上訴人僅給
    付十八萬一千零十八元，尚不足二十三萬一千三百元。被上訴人共積欠四百三十
    七萬六千五百八十元，被上訴人應負與有十分之二過失責任等情，則為被上訴人
    所否認，查：
    上訴人主張之：被上訴人重行試驗系爭工程工地密度之行為，並不影響上訴人
    之施工，上訴人以被上訴人另行試驗系爭工程工地密度，致其無法為次階段施工
    ，顯可歸責於被上訴人，該延誤之五十六日應不計工期云云。不計工期之情形
    除符合工期核算要點第八點所定原因致影響全部工程停工外，尚需經被上訴人之
    核准。上訴人以系爭工程因各項障礙、管線單位配合施工及變更追加工程等因素
    ，聲請展延工期五百三十三日曆天，惟並未提出相關資料供被上訴人核算，被上
    訴人乃自行核定展延工期四百二十日曆天，兩造並據此原則辦理工程結算，結算
    時上訴人對展延工期部分未有保留或提出異議，並領取工程款，足徵兩造對於工
    期之結算已有合意，上訴人嗣再主張應展延工期一百八十三日曆天，有違誠信原
    則。上訴人請求被上訴人再給付停工期間之交通維持費及環境維護費二十三萬
    一千三百元等情，業經本院前審判決其敗訴確定。至被上訴人就系爭工程之遲延
    ，有無應負十分之二與有過失責任一節，上訴人則迄未能舉證以實其說，自非可
    取。從而上訴人依承攬契約之法律關係，請求被上訴人給付一百零六萬零三百五
    十六元並加計法定遲延利息，即非有據，應予駁回。原審為上訴人敗訴之判決，
    核無違誤，上訴意旨指摘原判決此部分不當，求予廢棄改判，為無理由，應予駁
    回。
    兩造其餘之攻擊防禦方法暨聲明所用之證據，核與本件判決之結果均不生影響，
　　已無再予論述之必要，併此敘明。
據上論結，本件上訴為無理由，依民事訴訟法第四百四十九條第一項、第七十八條判
決如主文。
中　　　華　　　民　　　國　　 九十一　　年　　　 十　　月　 　　九 　　日
　　　　　　　　　　　　　　　　　 民事第四庭
                               　　　　審判長法　官　李　瓊　蔭
                               　　　　　　　法　官　林　金　吾
                               　　　　　　　法　官　楊　豐　卿
右正本係照原本作成。
不得上訴。
中　　　華　　　民　　　國　　九十一　　年　　　十　　　月　　  十一　　日
　　　　　　　　　　　　　　　　　　　       書記官　殷　丹　妮
